【裁判字號】    98,消債更,19
【裁判日期】    990419
【裁判案由】    更生事件
【裁判全文】
臺灣新竹地方法院民事裁定            98年度消債更字第19號
聲  請  人  甲○○
上列當事人因消費者債務清理條例，聲請更生事件，本院裁定如
下：
    主  文
聲請駁回。
聲請費用由聲請人負擔。
    理  由
一、按債務人與金融機構協商成立者，不得聲請更生或清算，但
    因不可歸責於己之事由，致履行顯有重大困難者，不在此限
    ；本條例施行前，債務人依金融主管機關協調成立之中華民
    國銀行公會會員辦理消費金融案件無擔保債務協商機制與金
    融機構成立之協商，準用前項之規定，消費者債務清理條例
    第151條第5項、第6項分別定有明文。衡諸債之關係係以當
    事人間之信賴關係為基礎，為社會經濟組織之重要支柱，故
    當事人於以法律行為追求自己之利益之際，亦應顧及對方之
    利益，並考量債權債務在社會上之作用，本於誠實及信用之
    原則，行使債權及履行債務。是對於已陷入經濟上困境之消
    費者，若任其於惡性循環之債務窘境中自生自滅，將衍生嚴
    重之社會問題，難以維持安定之社會經濟秩序，故為兼顧債
    權人、債務人雙方之利益，對陷於經濟上困境之消費者，乃
    允其於消費者債務清理條例施行後，得選擇以重建型之更生
    程序或清算型之清算程序清理其債務，藉以妥適調整債務人
    與債權人及其他利害關係人間之權利義務關係，保障債權人
    獲得公平受償，並謀求消費者經濟生活之重建復甦機會。惟
    對於已與金融機構協商成立，或於本條例施行前，已依金融
    主管機關協調成立之中華民國銀行公會會員辦理消費金融案
    件無擔保債務協商機制與金融機構成立協商之債務人，若非
    因不可歸責於己之事由，致履行顯有重大困難，僅係為圖謀
    減免債務，而不為債務之履行，自有違債權契約為誠信契約
    之本旨，故依消費者債務清理條例第151條第6項準用同條第
    5 項前段之規定，不得聲請更生或清算，始能避免肇致道德
    危險。次按債務清償方案成立後，應由債務人按其條件履行
    ，如因事後發生情事變更，在清償期間收入或收益不如預期
    ，致該方案履行困難甚或履行不能，因不可歸責於己，始能
    准許債務人聲請更生或清算，以避免債務人任意毀諾已成立
    之協商，濫用更生或清算之裁判上債務清理程序。
二、本件聲請意旨略以：其有不能清償債務情事，前已提出債權
    人清冊，以書面向最大債權銀行中國信託商業銀行請求共同
    協商債務清理方案，惟聲請人於民國95年7月起消費者債務
    清理條例施行前，曾依照中華民國銀行公會會員辦理消費金
    融案件無擔保債務協商機制與最大債權銀行中國信託商業銀
    行成立協商，約定自95年7月起開始，分100期，利率百分之
    6.88，每月10日以新台幣（下同）10,228元依各債權銀行債
    權金額比例清償。惟公司無預警停業，無收入，茲因其薪資
    遭台灣台北地方院96年度執字第69043號執行強制扣薪，扣
    薪後每月生活僅餘18,620元，另又母親生病自己需與長姐分
    擔家中支出，而父母親與長姐皆負債，胞弟須完成學業及服
    兵役，此舉將無餘力再行與其未聲請扣薪之債權銀行進行協
    商還款，爰依法聲請更生等語。
三、聲請人固主張其有如聲請意旨所示之不可歸責己致履行顯有
    重大困難之事由，且對於協商方案有不能清償債務之情形，
    經查：
（一）聲請人對於金融機構因消費借貸、信用卡或現金卡契約而
      負債務，雖與最大債權銀行中國信託商業銀行成立協商，
      約定自95年7月起開始，分100期，年利率百分之6.88，每
      月10日以10,228元依各債權銀行債權金額比例清償。嗣於
      96年3月又與中國信託商業銀行、富邦商業銀行、華南商
      業銀行等債權銀行進行個別協商，與中國信託商業銀行、
      與富邦商業銀行、華南商業銀行分別達成每月償債5,000
      、1,000、1,000元之協商方案，其又於97年2月間毀諾未
      再還款，經本院依職權函詢協商情形，已據最大債權銀行
      中國信託商業銀行函覆，並據該銀行提出消費金融案件無
      擔保債務還款計畫書、協議書等影本在卷可稽，且為聲請
      人所不爭執，堪認聲請人於消費者債務清理條例施行前，
      確曾依照中華民國銀行公會會員辦理消費金融案件無擔保
      債務協商機制與金融機構成立協商，每月應給付金融機構
      債權人10,000元，是依消費者債務清理條例第151條第5項
      但書之規定，聲請人須有不可歸責於己之事由致履行顯有
      重大困難，始得聲請更生。
（二）查聲請人主張因公司無預警停業，無收入，且又遭銀行聲
      請強制執行扣薪，無餘力再行繳納95年7月成立之協商金
      額，惟聲請人所稱95年間任職之鬥牛士牛排館無預警停業
      以致無任何收入始毀諾上開協商，然聲請人並於96年3月
      間分別接受中國信託商業銀行、富邦商業銀行、華南商業
      銀行等債權銀行每月償債5,000、1,000、1, 000元之協商
      方案，顯見其對己身每月收入及還款能力已有所衡量後始
      達成協商，難認其毀諾是有不可歸責於己之事由。聲請人
      嗣於97年2間再次毀諾，惟毀諾當時任職於永山企業股份
      有限公司，並無失業一情，此有97年度稅務電子閘門財產
      所得調件明細表、勞工保險被保險人投保資料表附卷可佐
      ，從而，聲請人主張其此次毀諾亦有不可歸責於己之事由
      ，顯非有據。甚者，最大債權銀行中國信託商業銀行於98
      年9月提出新的協商方案為自98年9月開始，分110期，年
      利率百分之3，每月繳納2,521元予最大債權銀行中國信託
      商業銀行，亦為聲請人所接受並進行履約等情，此為聲請
      人及最大債權銀行中國信託商業銀行當庭陳稱明確，故換
      算聲請人全部債權銀行之比例，聲請人分110期，年利率
      百分之3之協商方案，聲請人每月總共僅須繳納約7,900元
      ，再依各債權銀行債權金額比例清償，此乃最大債權銀行
      中國信託商業銀行當庭陳報，並為聲請人所不否認，堪可
      認定。
（三）再者，聲請人95年度任職於鬥昇股份有限公司、永三企業
      股份有限公司，其薪資所得為234,145元，平均月薪為20,
      291元；96年度任職於永三企業股份有限公司，其薪資所
      得為345,073元，平均月薪為28,756元；97年度1月至6月
      平均薪資為34,915元，此有聲請人提出之財政部臺灣省北
      區國稅局95、96年度綜合所得稅各類所得資料清單、薪資
      表、薪資轉帳帳戶，並由本院依職權查詢稅務電子閘門財
      產所得調件明細表附卷可稽，聲請人97年度之月薪縱有稍
      減，每月亦尚有約2萬多元之收入可供支應，況且聲請人
      目前任職於加捷科技事業股份有限公司，自承每月平均收
      入為24,000元，應堪認定。
（四）至於聲請人主張其每月須支出膳食費、水電費、勞健保費
      、房屋租金費、依法扣薪資費用、扶養費等費用，惟聲請
      人所提其他相關支出資料並未完全，為避免係不實虛報或
      非必要支出而納入必要支出之情，不應逕為採憑，且聲請
      人既有負債，其生活標準應壓縮至最低標準，始符公允，
      蓋消債條例更生、清算制度之立法目的，係為使不幸陷入
      經濟困境之債務人得以清理債務、重建生活，是於評估債
      務人是否有不能清償債務或有不能清償之虞時，應非由債
      務人任意主張其基本生活費用之數額，而是債務人應在維
      持基本生活之情況下，於能力範圍內盡力清償債務，是聲
      請人每月生活費用應以行政院公佈97年臺灣省最低生活費
      用為9,829元（已包含食、衣、住、行及育、樂所有之支
      出）為計算基準。聲請人之父親每月領政府補助4,000元
      ，而聲請人需與其兄弟姐妹2人一同扶養其父母2人，每人
      負擔3分之1，則聲請人每月需負擔之扶養費為5,219元【
      （9,8 29×2-4,000）÷3= 5,219（小數點後四捨五入）
      】，是聲請人目前每月收入扣除基本生活費及需負擔之扶
      養費後仍有8,952元之餘額（24,000元－9,829－5,219＝
      8,952元），非不得支付聲請人於98年9月與最大債權銀行
      中國信託商業銀行達成每月應清償之金額。且觀最大債權
      銀行中國信託商業銀行於98年9月提出新的協商方案為自
      98年9月開始，分110期，年利率百分之3之還款條件已較
      毀諾前之原條件為優（即每月總還款金額約為7,900元）
      ，聲請人依該個別協商機制之規定，得以該協議書向其他
      無擔保債權銀行申請比照該協議書條件簽訂協議書，則以
      聲請人目前之收入履行「個別協商機制」與銀行間之協議
      方案之條件，應有能力維持其基本生活所需，而無不能清
      償債務之虞。
四、綜上所述，本件聲請人有固定之工作收入，對歷次協商條件
    ，並無不可歸責於己之事由致重大履行困難之處，且目前亦
    無不能清償債務之虞，縱使日後有履行不便，亦得經由個別
    債權銀行協商程序或向最大債權銀行聲請進行「個別協商一
    致性方案」之協商程序以求適當履債，附此敘明。準此，本
    件聲請准予更生，於法即有未合，其聲請應予駁回。
五、爰依消費者債務清理條例第8條、第151條第5項但書、第6項
    ，裁定如主文。
中    華    民    國    99    年    4     月    19    日
                  民事第二庭    法      官  羅惠雯
以上正本係照原本作成。
如對本裁定抗告須於裁定送達後10日內向本院提出抗告狀。
中    華    民    國    99    年    4     月    19    日
                                書  記  官  廖婉伶

司法院資訊處製作；財團法人民間司法改革基金會備份。
